臺灣臺中地方法院刑事判決
110年度自字第24號
自  訴  人  國益投資股份有限公司

                    （指定送達：臺北市○○區○○○路○段000號0樓之0）
代  表  人  蕭嘉豪律師

被      告  林奇霏


選任辯護人  陳國華律師
            林克彥律師
上列被告因業務侵占等案件，經自訴人提起自訴，由臺灣臺北地
方法院以110年度自字第7號判決移轉管轄於本院，本院判決如下
：
    主    文
林奇霏犯業務侵占罪，處有期徒刑壹年肆月。未扣案之犯罪所得
新臺幣貳佰肆拾伍萬捌仟玖佰陸拾參元沒收，於全部或一部不能
沒收或不宜執行沒收時，追徵其價額。
    犯罪事實
一、林奇霏為國益投資股份有限公司（下稱國益公司）之股東，
    國益公司於民國81年間，即經主管機關撤銷登記，其後清算
    多年未能完結。嗣於107年3月30日，林奇霏經臺灣臺北地方
    法院（下稱臺北地院）以107年度司字第16號民事裁定選派
    為國益公司之清算人，依法應為國益公司處理了結現務、收
    取債權、清償債務、分派盈餘或虧損及分派賸餘財產等事務
    ，為從事業務之人。詎其竟利用擔任國益公司清算人而管領
    國益公司金融帳戶暨其內資金之機會，意圖為自己不法所有
    ，基於業務侵占之犯意，於108年12月17日14時41分許，在
    臺中市豐原區中國信託商業銀行（下稱中國信託銀行）豐原
    分行，將其業務上所持有之國益公司存放在中國信託銀行南
    屯分行帳號000000000000號帳戶（下稱本案帳戶）內之款項
    新臺幣（下同）245萬8,963元，轉帳至其中國信託銀行帳號
    000000000000號帳戶內，而變易持有為所有，將該款項侵占
    入己。嗣經臺北地院於109年9月3日以108年度司字第243號
    裁定解除林奇霏擔任國益公司清算人之任務，並以108年度
    司字第243號裁定改選派蕭嘉豪律師為清算人後，經核對帳
    務發現有異，始悉上情。
二、案經國益公司向臺北地院提起自訴，經臺北地院諭知管轄錯
    誤判決並移送本院。
    理    由
一、按被告以外之人於審判外之言詞或書面陳述，除法律有規定
     者外，不得作為證據，刑事訴訟法第159條第1項固有明文 
    。惟被告以外之人於審判外之陳述，雖不符刑事訴訟法第15
     9條之1至之4之規定，而經當事人於審判程序同意作為證 
    據，法院審酌該言詞陳述或書面陳述作成時之情況，認為適
     當者，亦得為證據；當事人、代理人或辯護人於法院調查
    證 據時，知有第159條第1項不得為證據之情形，而未於言
    詞 辯論終結前聲明異議者，視為有前項之同意，同法第159
    條 之5亦定有明文。查本案後引具有傳聞性質之書面證據資
    料，均為被告以外之人審判外之陳述而屬傳聞證據，自訴人
    及被告林奇霏、辯護人於本院準備程序、審理時對於上開具
    傳聞性質之證據資料之證據能力，均表示同意作為證據或沒
    有意見（見本院卷第51、173、181、429至430頁），且於言
    詞辯論終結前亦未聲明異議。本院審酌相關證據資料作成時
    之情況，核無違法取證或其他瑕疵，認為以之作為證據為適
    當，上開具傳聞性質之相關證據資料，自得做為證據。
二、訊據被告固坦承於前揭時間擔任國益公司之清算人，而將國
    益公司本案帳戶內之245萬8,963元存款轉帳至自己帳戶內之
    事實不諱，惟矢口否認有何業務侵占犯行，辯稱：這筆款項
    是國益公司積欠林寶珠的款項，包括國益公司積欠林寶珠之
    債務228萬1,620元，及林寶珠擔任國益公司清算人期間為國
    益公司代墊相關事務款項17萬7,343元，合計245萬8,963元
    ，林寶珠於107年12月10日與伊簽訂股權贈與契約時，表示
    這筆債權也要贈興伊，林寶珠是簽約當天向伊講的，伊當時
    法律知識不足，以為贈與股權也等於受贈該股東之債權，故
    未另外註記受贈債權云云。經查；
(一)被告為國益公司之股東，國益公司於81年間即經撤銷登記，
    其後迄未清算完結。嗣於107年3月30日，被告經臺北地院以
    107年度司字第16號民事裁定選派為國益公司之清算人，依
    法應為國益公司處理了結現務、收取債權、清償債務、分派
    盈餘或虧損及分派賸餘財產等事務，為從事業務之人；嗣被
    告於108年12月17日14時41分許，將國益公司存放在本案帳
    戶內之款項245萬8,963元，轉帳至其帳號000000000000號帳
    戶內；其後臺北地院於109年9月3日以108年度司字第243號
    裁定解除被告擔任國益公司清算人之任務，並改選派蕭嘉豪
    律師為清算人等事實，業據被告於本院審理時坦承不諱（見
    本院卷第50、52、253、437頁），並有臺北地院107年3月30
    日107年度司字第16號民事裁定及確定證明書、中國信託銀
    行109年8月19日中信銀字第109224839203978號函檢送本案
    帳戶交易明細、臺北地院109年10月22日、109年9月3日108
    年度司字第243號民事裁定（見臺北地院110年度自字第7號
    卷《下稱北院卷》第27至33、39至47、79至81、83至88頁）、
    國益公司之公司基本資料、中國信託銀行111年6月28日中信
    銀字第111224839202927號函檢送被告帳戶交易明細在卷可
    稽（見本院卷第229、295至354頁），堪予認定。
(二)被告雖否認業務侵占犯行，而以前詞置辯，並提出國益公司
    86年2月11日之資產負債表、受林寶珠委任之張泰昌律師製
    作之清單2、清單8，及被告與林寶珠簽立之股權贈與契約書
    等為證（見北院卷第153至159頁）。惟查國益公司86年2月1
    1日資產負債表所載流動負債之「股東往來-林寶珠」為228
    萬1620元，另國益公司於93年至103年間支出之相關費用共4
    0萬3,040元，扣除法院退款1萬1,557元及自魏林寶惠返還予
    國益公司之款項中支付之21萬4,140元外，尚餘17萬7,343元
    為林寶珠所墊付，上開款項合計為245萬8,963元（計算式：
    2,281,620+214,140元=2,458,963），固有上開國益公司資
    產負債表及清單2、8為憑。然上開被告與林寶珠於107年12
    月12日簽立之股權贈與契約書中僅記載「緣甲（林寶珠）、
    乙（林奇霏）雙方係姑侄關係。甲方持有國益投資股份有限
    公司共計100萬股權願以無償方式贈與乙方。乙方願接受甲
    方饋贈並參與公司相關事務。口說無憑故立此書據，以茲證
    明。」等語，該契約書已載明林寶珠贈與被告之標的係林寶
    珠持有之國益公司100萬股權，並無任何關於林寶珠將其對
    國益公司之債權或其他相關權利轉讓與被告之記載，本院自
    無從以該契約書推認林寶珠有將其對國益公司之債權讓與被
    告之情形。況觀諸被告於107年12月13日諮詢日本律師之電
    子郵件中（見本院卷第371至375頁），亦僅詢問如何移轉公
    司股權，並未提及轉讓公司債權之事宜，是被告辯稱林寶珠
    於107年12月12日曾向伊表示將其對國益公司讓與伊云云，
    實難採信。此外，參以被告在臺北地院108年度司字第243號
    民事事件所述（見本院卷第366至369頁），被告於106年間
    即自其父林寬隆受讓部分國益公司之股權，然被告並未因此
    承受林寬隆對國益公司之債務，其後擔任國益公司清算人期
    間，更同時處理國益公司股東林寬隆、魏林寶惠等人積欠國
    益公司債務之事宜，可見被告明知是否受讓股東對公司之股
    權，與股東和公司間有無債權、債務關係，本屬二事，無從
    混為一談，是被告辯稱伊以為受讓林寶珠之股權，即等同於
    受讓林寶珠對國益公司之債權云云，允無足採。至證人即被
    告之母呂子欣於本院審理時雖證稱：被告去日本找林寶珠當
    天，離開療養院後，有打電話向我表示林寶珠將國益的一切
    都交給她等語（見本院卷第240、244頁），惟證人呂子欣亦
    證稱被告並未向其提及有關林寶珠對國益公司之2百多萬元
    債權乙事，是證人呂子欣此部分證述亦無從為被告有利之認
    定。　
(三)至辯護人為被告辯護意旨雖以侵占罪所侵占之客體，並不包
    括無形之權利，單純權利不得作為侵占之客體。存戶將現金
    存入金融機構之存款帳戶後，現金所有權即移轉予金融機構
    ，二者屬消費寄託關係，被告對於本案帳戶內之金錢不具備
    事實上之持有支配關係等語，而認被告所為不該當於業務侵
    占罪。惟按刑法第336條第2項之業務侵占罪，係以執行業務
    之人，將其因執行業務所持有之物，變更持有之意為不法所
    有之意，即能成立。該罪關於「持有」之重要性在於「有濫
    用危險的支配力」，因此該「持有」不以事實上的持有為必
    要，法律上之持有亦應包括在內；執行業務之人若就金融機
    構事實上所支配之不特定之金錢，處於得自由處分該存款之
    立場者，在存款額度內即對之有法律上之支配，而對該屬於
    存款之款項得以肯定該持有關係；況若從存款亦屬於保管金
    錢方法之一加以思考，當不因將他人委託之金錢存放在銀行
    帳戶內，而存戶與金融機構間在民法上係屬消費寄託關係，
    即認該金錢非屬自己持有，而與侵占罪之要件不符。從而，
    被告在擔任國益公司清算人期間，在清算人執行職務範圍內
    ，乃國益公司負責人，有代表公司為訴訟上或訴訟外一切行
    為之權，自得本於國益公司負責人身分，基於國益公司與金
    融機關間之消費寄託關係，管領、使用、收益、處分本案帳
    戶內之款項，國益公司存放在本案帳戶之款項核屬置於被告
    實力支配下無訛。職是，被告將本案帳戶之款項轉入自己帳
    戶，變易該持有之金錢為所有之意思，自屬侵占國益公司之
    金錢。　　
(四)綜上所述，被告所辯，均無足採。本案事證明確，被告犯行
    ，堪予認定，應予依法論科。　　　
三、論罪科刑：
(一)本案被告行為後，刑法第336條第2項於108年12月25日修正
    公布，並於同年月27日生效施行，該次修正雖將該條項罰金
    刑刑度自「3千元以下」修正為「9萬元以下」，然修正前之
    罰金刑刑度，應依刑法施行法第1條之1第2項本文規定提高3
    0倍，與修正後並無差異，是就刑法第336條第2項之罪之法
    定刑度，實質上並無法律效果及行為可罰性範圍之變更，自
    無新舊法比較之問題，而應依一般法律適用之原則，適用裁
    判時之法律。
(二)按刑法上之背信罪為一般的違背任務行為，而同法之侵占罪
    ，則專指持有他人所有物，以不法之意思變更持有為所有，
    侵占入己者而言，故違背任務行為，苟係將其持有之他人所
    有物，意圖不法據為己有，即應論以侵占罪，不能援用背信
    之法條處斷。被告經法院選派為國益公司清算人，依法應為
    國益公司處理了結現務、收取債權、清償債務、分派盈餘或
    虧損及分派賸餘財產等事務，為從事業務之人，竟利用其擔
    任清算人而管領國益公司金融帳戶暨其內資金之機會，擅自
    將其業務上持有之國益公司存款轉入自己之帳戶內，而據為
    己有，核其所為，係犯刑法第336條第2項之業務侵占罪。
(三)爰審酌被告擔任國益公司清算人期間，於執行清算事務之範
    圍內，亦為公司負責人，自應盡善良管理人之注意義務，執
    行清算職務，竟罔顧國益公司權益，擅自將其管領之國益公
    司資金，予以侵占入己，且侵占金額高達245萬8,963元，致
    國益公司所受損害甚鉅，不宜輕縱，並兼衡被告於本院審理
    時供述之智識程度、生活狀況（詳見本院卷第438頁），及
    被告犯後否認犯行，亦未將所侵占之款項返還國益公司，未
    見悔意之態度等一切情狀，量處如主文所示之刑。
四、按犯罪所得，屬於犯罪行為人者，沒收之；前開沒收，於全
    部或一部不能沒收或不宜執行沒收時，追徵其價額，刑法第
    38條之1第1項前段、第3項定有明文。查被告本案犯行所侵
    占之款項245萬8,963元，為被告之犯罪所得，且未實際合法
    發還被害人，應依刑法第38條之1第1項前段、第3項之規定
    宣告沒收，且於全部或一部不能沒收或不宜執行沒收時，追
    徵其價額。　　　　
據上論斷，應依刑事訴訟法第343條、第299條第1項前段，刑法
第336條第2項、第38條之1第1項前段、第3項，刑法施行法第1條
之1第1項，判決如主文。
中　　華　　民　　國　　111 　年　　10　　月　　12　　日
                  刑事第四庭 審判長 法  官 唐中興
　　　　　　　　　                  法  官 湯有朋
　　　　　　　　　                  法  官 李宜娟
以上正本證明與原本無異。
如不服本判決應於收受送達後20日內向本院提出上訴書狀，並應
敘述具體理由；其未敘述上訴之理由者，應於上訴期間屆滿後20
日內向本院補提理由書（均須按他造當事人之人數附繕本）「切
勿逕送上級法院」。
                                   書記官  楊子儀
中　　華　　民　　國　　111 　年　　10　　月　　12　　日
附錄論罪科刑法條：
刑法第336條：
對於公務上或因公益所持有之物，犯前條第1項之罪者，處1年以
上7年以下有期徒刑，得併科15萬元以下罰金。
對於業務上所持有之物，犯前條第1項之罪者，處6月以上5年以
下有期徒刑，得併科9萬元以下罰金。
前2項之未遂犯罰之。